最高法院刑事判決　　　　　　　　　　　　　　　九十一年度台上字第三二七九號
　　上　訴　人　張政彥
　　　　　　　　藍功堯
　　右　一　人
　　選任辯護人　劉秉鈞律師
　　上　訴　人　羅奉臨
　　選任辯護人　林首愈律師
右上訴人等因業務過失致人於死案件，不服台灣高等法院中華民國九十年十二月十八
日第二審更審判決（八十九年度上更(一)字第一一三五號，起訴案號：台灣士林地方法
院檢察署八十五年度偵字第七八二號），提起上訴，本院判決如左：
    主  文
原判決撤銷，發回台灣高等法院。
    理  由
本件原判決認定：上訴人張政彥自民國八十二年十一月起，擔任行政院國軍退除役官
兵輔導委員會台北榮民總醫院（下稱榮民總醫院）放射線部主任，為該部最高行政主
管，依榮民總醫院所頒放射線部「員工之職掌與權責」規定，張政彥承院長、副院長
之命，處理所屬醫師與職員工作之調配、監督與考核等業務。上訴人藍功堯自八十三
年七月起，擔任放射線部主治醫師，依照前揭「員工之職掌與權責」規定，處理醫師
之排班，病患檢查之判讀，指導監督住院醫師、實習醫師、技術人員、護理人員，及
對住院醫師、實習醫師、見習醫師之教學訓練，與上級指派或臨時交辦之任務等。上
訴人羅奉臨自八十四年七月一日到職，擔任該部住院醫師，依照前揭「員工之職掌與
權責」規定，負責執行病患各項檢查、判讀，製作診療報告，協調監督實習醫師、技
術人員及護理人員，並處理上級指派或臨時交辦之任務等，均係從事醫療業務之人。
八十四年間，榮民總醫院為提昇電腦斷層掃描之影像品質並縮短檢查之時間，自國外
引進超快速電腦斷層攝影機（ＵＦＣＴ），放置於放射線部第四六檢查室，因該新型
機器能快速重組影像，除可作為頭部、胸部、腹部之檢查外，對於心臟之檢查尤有助
益。張政彥乃於八十四年四月十二日之部務會議晨報中，當眾宣布指派藍功堯負責該
機器之使用、規劃、改進及協調事宜，並於八十四年五月初開始試機。該新型機器因
掃描速度極快，病患如須注射顯影劑，則須借助電子自動注射機，將顯影劑打入體內
，利用顯影劑在血液中有效濃度期間內掃描，以獲得較佳品質之影像。而該自動注射
機之原廠設計，係經由裝有顯影劑之注射筒，連接螺旋導管、三向接頭、延長線、小
針筒、留置針，將顯影劑打入體內，進行電腦斷層掃描，以達診斷效果。因顯影劑注
射屬於侵入性之醫療行為，對於病患有可能造成感染，故於使用手冊已明確記載注射
筒及螺旋導管，屬於丟棄式器材，不可連續及重複使用，以避免發生感染而危及病患
之健康。詎因當時放射線部之營運不佳，張政彥一再指示應開源節流，避免器材之浪
費，藍功堯為達到張政彥節省耗材之指示，乃於設計上開機器之使用規範時，竟未遵
守「無菌觀念」之最高指導原則，以為使用延長線及螺旋導管，不致產生病患之感染
，因而疏於注意注射機之導管及注射筒使用一次即應更換之規定，僅明定每半天由護
士更換一次，如遇損壞或特殊狀況時，由線上操作之醫師臨時決定更換之原則。嗣放
射線部護理長王蒲珍屢接獲其他護理人員反應，該注射器材之使用方式與「無菌觀念
」相衝突，認為應「一人一套」，乃於八十四年八月初向藍功堯反應；並請該供應商
羅進貴向藍功堯說明，依原廠說明書所示，該器材係「一人一套」，使用後即應丟棄
，不可連續重複使用。藍功堯則宥於張政彥力持開源節流之立場不會同意增加耗材之
支出，乃向羅進貴表示該套注射筒之單價太高（每組新台幣三百元）而未為所動，仍
決定繼續採取原設計之連續重複使用。嗣放射線部於八十四年八月八日舉辦操作示範
會，藍功堯經張政彥之指示，洽請該部住院醫師張豐基、護士陳美月做現場示範，供
該部醫師及護理人員觀摩學習，於示範時在注射筒內裝滿二百ＣＣ顯影劑，遠超過一
位病患所需之六十至七十ＣＣ，並傳達可以連續重複使用之訊息予與會之醫師及護理
人員。示範會後正式啟用，多名護士認為未貫徹「一人一套」注射，恐不安全，乃多
次向藍功堯及王蒲珍反應，希望能「一人一套」。藍功堯既受上級長官張政彥之命為
該超快速電腦斷層儀器之主要負責人，本應隨時注意並防範以該操作方式注射顯影劑
是否會有血液回流發生感染之危險，且無不能注意情事，竟未謀求改善之道，以確保
病患安全，仍沿習既有方式，指示僅於每日上、下午各更換一次。而張政彥本其部主
任之職責，原應注意督導該儀器之操作方法是否符合確保病患安全之要求，且已明知
藍功堯所規劃之使用方式，並不符合「無菌觀念」，詎未深入瞭解，竟以該注射方法
並無危險，及基於成本之考量，於藍功堯向其請示是否可採納王蒲珍等護理人員之建
議，採取「一人一套」時，即對藍功堯回稱：沒有必要每人一套。藍功堯乃於護士再
向其反應時，答稱張政彥不同意改變。嗣因未見改善，王蒲珍乃再次向藍功堯反應，
藍功堯對於王蒲珍之意見，仍疏於檢討、研判，在無不能注意之情形下，亦未向張政
彥堅持各護士所作之建議，王蒲珍基於醫療良知，乃於八十四年八月下旬，逕赴張政
彥辦公室，向張政彥反應護士們認為應「一人一套」，張政彥對王蒲珍之反應，仍疏
未體認是否需改進，且無不能注意情事，竟怒目向王蒲珍答稱：誰說不安全，請拿出
證據來云云，使王蒲珍知難而退。張政彥事後亦未找藍功堯或其他人員深入了解、探
討該注射方式有無改善之必要，以確保病患之安全，仍容任該掃描室依原來既有之方
式，每天上、下午各更換一次注射器材，為病患注射顯影劑做電腦斷層檢查。嗣有自
非洲奈及利亞感染瘧疾傳染病返國之病患李春風至榮民總醫院急診，當時已呈現忽冷
忽熱、黃疸等病情，但尚未被判定感染瘧疾前，於八十四年十月五日十三時二十分許
，被安排在放射部第四六室接受肝臟、腎臟之電腦斷層掃描，當時輪由羅奉臨負責檢
查，雖知該自動注射機之常規係每半天更換一次注射器材，但並非一成不變，仍應基
於無菌觀念，本於專業知識及疾病種類自行決定是否須更換注射器材，竟疏未注意李
春風係從傳染病肆虐之非洲地區返國，有可能罹患傳染性疾病。而李春風於實施電腦
斷層檢查時，因平躺於檢查台上，雙手向上握緊檢查棒，致含有瘧原蟲之血液回流至
注射筒、連接螺旋導管，因而污染注射系統及顯影劑。羅奉臨於為李春風實施檢查後
，仍沿習不適當之成規，未立即指示護理人員更換注射器材，致其後接續使用該儀器
之另一住院醫師賴仁怡（因本案承受重大壓力，於八十七年四月十三日注射氯化鉀自
殺死亡，業經原審之前審判決不受理確定）於同日十四時五分、十七時五分、十七時
三十分、十七時五十分、十九時二分、十九時三十分許，先後以該感染有瘧原蟲之注
射器材，為病患張文強、周增森、周銘生、徐在、黃李琇、吳志勳注射顯影劑作電腦
斷層掃描檢查時，均受瘧疾感染，其中周增森、周銘生、徐在、吳志勳四人且發病死
亡。然我國內近三十餘年來為瘧疾絕跡地區，從未發現瘧疾本土病例，榮民總醫院發
生周增森、周銘生、徐在、吳志勳、張文強、黃李琇等人未出國卻感染瘧疾之個案，
經追查結果始發見係上訴人等醫療行政及醫療行為之疏失等情。因而撤銷第一審判決
，改判論處上訴人等從事業務之人，因業務上之過失致人於死罪刑，固非無見。
惟查：(一)案件經判決確定後，除合於再審、非常上訴之規定，經依法定程序撤銷或改
判者外，即應受該確定判決之拘束。本件第一審判決之被告計有四人，除上訴人等三
人外，另一名被告賴仁怡經第一審判決無罪後，在第二審審判中自殺死亡，業經原審
之前審判決公訴不受理確定；本院前次判決，亦僅就上訴人等部分撤銷，發回原審法
院，從而原審法院於更審時，自僅得就尚未確定之部分加以裁判，乃更審判決主文第
一項竟諭知「原判決撤銷」，致將已判決確定（脫離訴訟繫屬）之賴仁怡部分亦一併
撤銷，自有違誤。(二)由被告上訴或為被告之利益而上訴者，第二審法院不得諭知較重
於原審判決之刑。但因原審判決適用法條不當而撤銷之者，不在此限，刑事訴訟法第
三百七十條定有明文。本件第一審判決認定，張政彥係犯刑法第二百七十六條第二項
之業務過失致人於死罪，量處有期徒刑一年六月（緩刑四年），張政彥為自己之利益
上訴於第二審法院；檢察官亦不服第一審判決，上訴於第二審法院。原判決既認為：
檢察官之上訴「主張應令其等入獄執行，顯有過苛，為本院所不採」（見原判決第四
十四面第十三行），於此情形，即不得再依據檢察官之上訴，諭知較重於第一審判決
之刑。又原判決亦認定，張政彥係犯刑法第二百七十六條第二項之業務過失致人於死
罪（與第一審同），並非認第一審判決適用法條不當，自亦不得依刑事訴訟法第三百
七十條但書規定，諭知較重於第一審判決之刑。乃原判決於撤銷改判時，竟量處有期
徒刑一年十月（緩刑三年），較重於第一審判決所諭知之刑，自屬判決違背法令。(三)
原判決事實已記載，上訴人等因業務上之過失致周增森、周銘生、徐在、吳志勳等人
死亡。但上訴人等之過失行為，既造成四人死亡，於論罪時，應如何論斷？有無一行
為而觸犯數罪名問題？原判決毫無說明，亦有理由不備及判決不適用法則之違誤。(四)
本件究係何人決定連續重複使用注射器材，違背「無菌觀念」，致病患於注射顯影劑
時，受到瘧原蟲感染，造成四人死亡。張政彥與藍功堯間，各執一詞，互相指摘係對
方所為，而與自己無關。原判決先則認定：藍功堯於該超快速電腦斷層攝影機啟用後
，曾向張政彥請示是否可採納王蒲珍等護理人員之建議，採取「一人一套」注射器材
，張政彥回稱：沒有必要（見原判決第六面第十三至十五行）；另王蒲珍基於醫療良
知，亦逕向張政彥反應，認為應「一人一套」，張政彥仍答稱：誰說不安全，請拿出
證據來，使王蒲珍知難而退（見原判決第六面末行至第七面第五行）。其後復記載：
藍功堯因忌憚遭受張政彥未節省耗材之責難，不敢堅持醫療良知向張政彥據理力爭，
仍沿習每日上下午各更換一次之方式，終釀成病患感染瘧疾致死之不幸事件（見原判
決第二十面第十至十四行）。似認為上開不當操作方式之決定權在於張政彥；藍功堯
、王蒲珍雖曾建議改善，但均受制於張政彥為其所拒，藍功堯且因忌憚遭受責難，即
不敢再據理力爭。然其理由卻說明：張政彥係放射線部主任，第四六檢查室未採取一
人一套器材之注射方式，茍非經張政彥之「默許」，何以致之？足證張政彥對於該注
射器材之不當使用，早已知悉並「默許」（見原判決第三十二面第四至七行、第三十
五面第二至三行）。似又認為：張政彥並非該不當操作方式之決策者，且僅止於知悉
並消極的「默許」其屬下依此方式操作而已。本件究係何人違反「無菌觀念」之原則
，決定連續重複使用注射器材？其事實之認定與理由之說明，已不相適合。又何人為
上開決定，復攸關其過失責任之輕重，原審未予究明，即遽行判決，亦嫌速斷。(五)原
判決事實認定：張政彥於八十四年四月十二日之部務晨會中，當眾宣布指派藍功堯負
責超快速電腦斷層攝影機之使用、規劃、改進及協調事宜（見原判決第四面第四至六
行）；理由並說明：張政彥於八十四年四月十二日之晨會中宣布：「ULTRA FAST C T
即將運轉，主要由藍功堯大夫負責……」，有「放射線部週三晨會宣布及討論事項」
一紙在卷可憑（見原判決第十三面第八至十行），因認該儀器之操作方式係由藍功堯
負責設計，對於本案應負過失責任。惟藍功堯始終否認其事，並辯稱張政彥並未於晨
會中宣布上開事項，且張政彥所提出之八十四年四月十二日「放射線部週三晨會宣布
及討論事項」紀錄，係嗣後臨訟製作，該會議紀錄之檔名為「840412.DOC」，已於案
發後之「00-00-00 00:42」（即八十五年一月九日下午四時四十二分）更改內容，有
磁片上之檔案資料可稽，該更改後之紀錄，不得採為證據（見原審上訴卷(一)第五十頁
，更(一)審卷(二)第一四五頁、第一五六頁、第一七七頁背面、第一八二頁）。上開辯解
是否屬實，原審未予調查審認，復未說明不予採納之理由，亦有疏漏。以上或為上訴
意旨指摘所及，或為本院得依職權調查之事項，應認原判決仍有撤銷發回更審之原因
。另自動注射機之「三向接頭」，係榮民總醫院負責規劃、使用該儀器之設計者，為
不當連續重複使用注射筒、螺旋導管（即Ｃ管）時，方便更換針頭及Ａ管之用而增設
之器材（參考他字卷第十八、十九頁，原審更(一)卷(一)第九十一頁），該「三向接頭」
並非原廠之設計，原判決誤認為係原廠之設計，併此指明。
據上論結，應依刑事訴訟法第三百九十七條、第四百零一條，判決如主文。
中      華      民      國    九十一    年      六      月     十三     日
                              最高法院刑事第十一庭
                                  審判長法官  呂  潮  澤
                                        法官  白  文  漳
                                        法官  陳  世  雄
                                        法官  孫  增  同
                                        法官  林  開  任
      右正本證明與原本無異
                                              書  記  官
中      華      民      國    九十一    年      六      月     十八     日
                                                                   ｍ